---
title: "Ex1"
author: "Moi"
date: "2023-02-09"
output: html_document
---

```{r setup, include=FALSE}
knitr::opts_chunk$set(echo = TRUE)
```

# Exercice 1

```{r echo = T, results = "hide", message=FALSE}
# Chargement des packages
library(dplyr)
library(sf)
library(spdep)
library(RColorBrewer)
```
### Commencez par vous créer votre jeu de données : Sélectionnez la ville de Marseille sur votre fond d’Iris et faire la jointure avec votre jeu de données.
```{r  message=FALSE}
# Import des données
iris<-st_read("./fonds/iris_franceentiere_2021/iris_franceentiere_2021.shp")
data<-read.csv2("./data/BASE_TD_FILO_DISP_IRIS_2018.csv",sep=";",dec=".")

# Jointure
marseille<-iris %>% 
  filter(substr(depcom,1,3)=="132") %>% 
  left_join(
    data %>% select(code=IRIS,DISP_MED18),
    by="code"
  )

```

```{r message=FALSE}
str(marseille)
plot(marseille %>% st_geometry())
```
```{r}
library(mapview)

mapview(
  marseille,
  alpha.regions = 0.35, #transparence de la couche
  label = "code"
)
```
### 2. Le système de projection de votre table est en WGS84, convertissez-le en Lambert-93 (EPSG 2154)
```{r}
marseille <- marseille %>%
  st_transform(2154)
```
3. Faites un premier résumé statistique de la variable de revenu médian. Faites également un boxplot du revenu moyen en fonction des arrondissements.
```{r}
summary(marseille$DISP_MED18)
boxplot(marseille$DISP_MED18)
hist(marseille$DISP_MED18, breaks = seq(10,40,1)*1e3) #par iris

# par arrondissement
boxplot(marseille$DISP_MED18 ~marseille$depcom)
#On peut faire un test de Fisher pour analyser la variance
#variance intra/interclasse. Est-ce que la Variance inter est plus forte que la variance intra ? 
summary(aov(DISP_MED18 ~ depcom, data = marseille))
# <2e-16
#on rejette l'hypothèse nulle car la p-valeur est très faible.

library(ggplot2)
ggplot(marseille) +
  geom_boxplot(aes(x=DISP_MED18, y = depcom)) +
  geom_vline(xintercept = mean(marseille$DISP_MED18), linetype = "dashed", size = 1, col = "darkred", alpha= 0.5)+
  labs(y="arrondissements")
```



